福建金門地方法院民事判決　　　　　　　　　　　　　　九十一年度小上字第一號
　　上 訴 人　駱正福
　　被上訴人　葉世福
右當事人間請求返還借款事件，上訴人對於中華民國九十年十月二十六日本院連江簡
易庭九十年度連小字第二號第一審判決提起上訴，本院判決如左：
    主  　文
原判決及假執行之宣告均廢棄。
被上訴人在第一審之訴駁回。
第一、二審訴訟費用由被上訴人負擔。
    事實及理由
一、對於小額程序第一審裁判之上訴或抗告，非以判決違背法令為理由，不得為之，
    民事訴訟法第四百三十六條之二十四第二項定有明文；所謂違背法令，是指判決
    不適用法規或適用不當，或有同法第四百六十九條所列第一款至第五款當然違背
    法令事由而言（同法第四百三十六條之三十二第二項準用第四百六十八條、第四
    百六十九條）；同法第二百七十七條以下設有舉證責任分配之相關規定，倘若判
    決違背該等規定，即屬同法第四百六十八條所稱「不適用法規或適用不當」。本
    件上訴人以原審關於舉證責任之分配，違反同法第二百七十七條前段為理由提起
    上訴，依前述說明，應該准許。
二、被上訴人（即原審原告）主張：上訴人在八十八年十一月十八日下午五點左右，
    到連江縣南竿鄉介壽村二四三號，即被上訴人住所（兼營業店面），以上訴人之
    朋友急需用錢為理由，向被上訴人借用十萬元，並約定用幾天（於原審主張到期
    後二日）後歸還，被上訴人因此簽發付款人為臺灣銀行馬祖分行，票據號碼為Ａ
    Ｋ00000000，票面金額十萬元，發票日期八十八年十一月二十三日之支
    票一張，並交付於上訴人。上訴人於同年月二十九日領得十萬元後，未依約於同
    年十二月一日償還，屢經被上訴人催討，均置之不理，因此依消費借貸關係請求
    返還十萬元，並聲明駁回上訴人之上訴，及援用原審之立證方法。
三、上訴人（即原審被告）主張
（一）上訴人否認有向被上訴人借款之事實，並以：
　１、上訴人之經濟狀況穩定，被上訴人所主張的借款期間內，上訴人的存款始終維
　　　持數十萬元存款，另有幾百萬元的定期存款，沒有向被上訴人借錢之必要。
　２、一般郵局票據轉換約需六天時間，倘若如被上訴人所言，上訴人急需一筆錢借
　　　給朋友，並約定於十一月十八日借款後二日還錢，則上訴人應向銀行提領，何
　　　以要向郵局提示，直到十一月二十九日才領到錢？
　３、被上訴人原本交付的支票，金額誤載為「壹拾元」，經郵局承辦人員鄧易順發
　　　現錯誤後，上訴人才要求被上訴人重開本案支票，並再次提示，由此可見，上
　　　訴人並無急需用錢的情形。
　４、兩造非親非故，被上訴人不可能無須任何借據就願意將十萬元借給上訴人。
（二）「當事人主張有利於己之事實者，就其事實有舉證之責任。」「事實為法律關
      係發生之特別要件者，在消極確認之訴，應由被告就其存在負舉證之責任，在
      其他之訴，應由原告就其存在負舉證之責任。」「請求履行債務之訴，除被告
      自認原告所主張債權發生原因之事實外，應先由原告就其主張此項事實，負舉
      證之責任，必須證明其為真實後，被告於其抗辯事實，始應負證明之責任，此
      為舉證責任分擔之原則。」民事訴訟法第二百七十七條前段、四十三年台上字
      三七七號判例定有明文。被上訴人依消費借貸關係請求上訴人返還借款，應先
      由被上訴人就其主張借款之事實，負舉證責任。原審以被上訴人已提出支票影
      本及臺灣銀行馬祖分行支票支付憑證影本，在未命其就借款事實證明為真正前
      ，竟因上訴人無法證明買賣契約存在，而認為被上訴人之主張有理由，其判決
      顯然違背法令，因此為如主文第一項、第二項所示之聲明，除援用原審之立證
      方法外，並提出郵政儲金簿影本一份，及請求訊問到庭之證人鄧易順。
四、兩造不爭執之事實：上訴人受領本案支票，並於八十九年十一月二十九日領取十
    萬元。
五、原審以上訴人自認收受本案支票並已領取，又無法舉證證明其基於土地買賣契約
    而受領十萬元定金之抗辯為真實，因而認定被上訴人所主張之消費借貸契約為實
    在。然而：
（一）法院為裁判時，必須先確定為裁判基礎之事實是否存在，才能適用法律以判斷
      其法律效果，如果法院及雙方當事人由於缺乏證據，無法釐清待證事實，法院
      應審酌具體個案，依舉證責任分配之原則，決定此種不利益之歸屬。在請求履
      行債務之訴，除非被告自認原告所主張債權發生原因之事實，否則應先由主張
      法律關係存在之原告證明其主張為真實，再由被告對所抗辯之事實負證明責任
      ；倘若原告不能舉證證明，即使被告就其抗辯事實無法舉證，或所舉證據之證
      明力不足，仍應駁回原告之訴，最高法院著有四十三年台上字第三七七號、十
      七年上字第九一七號判例可資參考。本件支票票面並未載明上訴人向被上訴人
      借款之文字，無法代替借據，依前述舉證責任分配之原則，被上訴人應就兩造
      間已成立消費借貸契約之事實負舉證責任（參照最高法院五十八年台上字第二
      三九二號、七十八年台上字第一四○三號判決意旨）。原審未命被上訴人先就
      此項事實證明其為真實，卻依據上訴人受領十萬元支票之事實，認定兩造間已
      成立消費借貸關係，自有違誤。
（二）民事訴訟法第四百三十六條之二十八規定：當事人於第二審程序不得提出新攻
      擊或防禦方法，但因原法院違背法令致未能提出者，不在此限。本件上訴人因
      原法院舉證責任分配不當，導致其未能於原審提出新證據資料，依前述條文意
      旨，應許其提出於本院。
六、被上訴人主張上訴人向其借用十萬元，上訴人則否認有借貸之事實。本件爭點在
    於：兩造間是否有十萬元消費借貸契約存在？本院認為：
（一）倘如被上訴人於原審所稱，兩造約定「到期二天後」清償，由於支票並無到期
      日，則還款日期應指支票發票日（即八十八年十一月二十三日星期二）二日後
      ，即同年月二十五日；但從被上訴人於十八日（星期四）下午五點左右交付支
      票予上訴人到二十三日（星期二）為止，上訴人有三日以上的時間得以向付款
      人臺灣銀行馬祖分行提示本案支票，上訴人如確有因友人急需用錢而向被上訴
      人借款的事實，何以捨此快速取得現金的途徑，而向票據轉換時間需要六日以
      上的馬祖地區第二軍郵局提示，並到同年十一月二十九日才得以領取？
（二）由上訴人所提出的郵局存摺影本來看，其於八十八年十一月十八日到二十九日
      期間，在郵局仍有存款四、五十萬元可供使用，即使當時上訴人確有十萬元之
      急用，也無向被上訴人借用，並約定於短短二日內歸還之必要。
（三）被上訴人雖於本院審理時改稱：由於本案支票之發票日為八十八年十一月二十
      三日，因此在原審主張借款日期在十一月二十三日，事實上是約定借用幾天就
      還；而兩造平日並無金錢往來，由於十萬元是小錢，基於鄰居的情誼，且覺得
      被上訴人信用很好，所以沒有懷疑的借出十萬元等語。然而，兩造分別居住於
      不同村落，並非鄰居，之前又從無金錢往來，被上訴人如何能判定上訴人信用
      良好，而於無須任何字據或擔保的情形下，毫無疑慮的簽發十萬元支票給上訴
      人，又未約定攸關債權何時清償的還款日期？
（四）被上訴人雖一再否認與上訴人有土地買賣糾紛，但證人陸林木金於本院審理時
      證稱：葉世福曾於八十八年底去駱正福家裡談買賣土地事情，看到葉世福開支
      票，當時我住在駱正福家中等語，可見被上訴人確實曾因土地買賣而簽發支票
      之事實，上訴人之抗辯應可採信。
（五）綜合以上各點，被上訴人所敘述的借款情節有違常情，又無法提出任何證據證
      明兩造間確有消費借貸契約存在，其請求上訴人返還十萬元，並無依據，應該
      駁回。
七、本件上訴為有理由，依民事訴訟法第四百三十六條之一第三項、第四百五十條、
    第七十八條，判決如主文。
中　　華　　民　　國　　　九十一　　　年        七    　月　　  三十    日
                                      福建金門地方法院民事庭
                                          審判長法官  蕭廣政
                                                法官  朱中和
                                                法官  邱蓮華
右正本證明與原本無異。
本判決不得上訴。
中　　華　　民　　國　　  九十一　　　年        七    　月      三十　　日
                                                法院書記官  林仁泰
